臺灣新北地方法院民事裁定
111年度消債職聲免字第60號
聲  請  人
即 債務 人  林麗芳  
相  對  人
即 債權 人  合作金庫商業銀行股份有限公司

法定代理人  雷仲達  
代  理  人  林憶萍  
相  對  人
即 債權 人  第一商業銀行股份有限公司

法定代理人  邱月琴  
代  理  人  林德昌  
相  對  人
即 債權 人  華南商業銀行股份有限公司

法定代理人  張振芳  
代  理  人  陳仲偉   
相  對  人
即 債權 人  臺北富邦商業銀行股份有限公司

法定代理人  程耀輝  


相  對  人
即 債權 人  國泰世華商業銀行股份有限公司

法定代理人  郭明鑑  


相  對  人
即 債權 人  臺灣中小企業銀行股份有限公司

法定代理人  林謙浩  
代  理  人  謝文雄  
相  對  人
即 債權 人  板信商業銀行股份有限公司

法定代理人  張明道   
相  對  人
即 債權 人  聯邦商業銀行股份有限公司

法定代理人  林鴻聯  


相  對  人
即 債權 人  遠東國際商業銀行股份有限公司

法定代理人  周添財  


相  對  人
即 債權 人  台新國際商業銀行股份有限公司

法定代理人  尚瑞強  


相  對  人
即 債權 人  中國信託商業銀行股份有限公司


法定代理人  利明献  


相  對  人
即 債權 人  普羅米斯顧問股份有限公司

            良京實業股份有限公司

上  二  人
法定代理人  平川秀一郎



相  對  人                      
即 債權 人  磊豐國際資產管理股份有限公司

法定代理人  張司政  


相  對  人
即 債權 人  新光行銷股份有限公司

法定代理人  李明新  


相  對  人                      
即 債權 人  新加坡商艾星國際有限公司臺灣分公司

法定代理人  曾慧雯  
上列債務人因消費者債務清理事件聲請免責，本院裁定如下： 
    主  文
債務人林麗芳應不免責。
    理  由
一、按法院為終止或終結清算程序之裁定確定後，除別有規定外
    ，應以裁定免除債務人之債務；又法院裁定開始清算程序後
    ，債務人有薪資、執行業務所得或其他固定收入，扣除自己
    及依法應受其扶養者所必要生活費用之數額後仍有餘額，而
    普通債權人之分配總額低於債務人聲請清算前2年間，可處
    分所得扣除自己及依法應受其扶養者所必要生活費用之數額
    者，法院應為不免責之裁定，但債務人證明經普通債權人全
    體同意者，不在此限；而債務人有下列各款情形之一者，法
    院應為不免責之裁定，但債務人證明經普通債權人全體同意
    者，不在此限：㈠於7年內曾依破產法或本條例規定受免責；
    ㈡隱匿、毀損應屬清算財團之財產，或為其他不利於債權人
    之處分；㈢捏造債務或承認不真實之債務；㈣聲請清算前2年
    內，因消費奢侈商品或服務、賭博或其他投機行為，所支出
    之總額逾該期間可處分所得扣除自己及依法應受其扶養者所
    必要生活費用之半數，或所負債務之總額逾聲請清算時無擔
    保及無優先權債務之半數，而生開始清算之原因；㈤於清算
    聲請前1年內，已有清算之原因，而隱瞞其事實，使他人與
    之為交易致生損害；㈥明知已有清算原因之事實，非基於本
    人之義務，而以特別利於債權人中之一人或數人為目的，提
    供擔保或消滅債務；㈦隱匿、毀棄、偽造或變造帳簿或其他
    會計文件之全部或一部，致其財產之狀況不真確；㈧故意於
    財產及收入狀況說明書為不實之記載，或有其他故意違反本
    條例所定義務之行為，消費者債務清理條例（下稱消債條例
    ）第132條、第133條及第134條分別定有明文。
二、聲請人前因有不能清償債務之情事，於民國110年3月18日具
    狀聲請清算（然因未經實質協商而逕為聲請，依法視為聲請
    法院調解），嗣與最大債權人遠東國際商業銀行股份有限公
    司未達成協商共識而調解不成立，聲請人遂向本院聲請清算
    ，經本院以110年度消債清字第139號裁定自110年11月10日
    上午10時開始清算程序，嗣經本院司法事務官以110年度司
    執消債清字第223號進行清算程序，並經司法事務官於111年
    2月9日依職權裁定終結清算程序並確定在案等情，業經本院
    依職權調取110年度消債清字第76號（下稱消債清76卷）、1
    10年度司消債調字第325號（下稱消債調卷）、110年度消債
    清字第139號（下稱消債清139卷）、110年度司執消債清字
    第223號（下稱司執消債清卷）卷宗，核閱屬實。本院所為
    終結清算程序之裁定既已確定，依首揭消債條例規定，法院
    應審酌聲請人是否有消債條例第133條、第134條所定應為不
    免責裁定之情形。
三、本院於111年3月24日以新北院賢民允111年度消債職聲免字
    第60號函知全體債權人就本院應否裁定債務人免責陳述意見
    ，並定111年6月29日為訊問期日使債務人、債權人到庭陳述
    意見，訊問期日除債權人合作金庫商業銀行股份有限公司外
    ，其餘債權人皆未到庭，且其中2位債權人未提出任何書狀
    表示意見、14位債權人則以書狀表示不同意聲請人免責，並
    主張聲請人有消債條例第133條、第134條所定不予免責事由
    等語（見本院卷第101至103、69至75、199、97至99、201至
    205、77至79、191、87至89、109至111、67、91至95、193
    至195、113、105至107、81至86、197、115、213、117至12
    7、129至149頁）。
四、經查：
㈠、債務人有消債條例第133條所定應不予免責之事由：
１、參消債條例第133條及其立法理由，本條於債務人之收入扣除
    自己及依法應受其扶養者所必要生活費用之數額後仍有餘額
    者，始有適用。是依上開規定，自應以本院裁定開始清算時
    （即110年11月10日）起迄裁定免責前，綜合考量認定債務
    人是否有「於清算程序開始後債務人有薪資、執行業務所得
    或其他固定收入，扣除自己及依法應受其扶養者所必要生活
    費用之數額後仍有餘額」，及「普通債權人之分配總額低於
    債務人聲請清算前二年間，可處分所得扣除自己及依法應受
    其扶養者所必要生活費用之數額」此二要件，以判斷其有無
    消債條例第133條之適用。
２、本院聲請人主張自110年11月10日開始清算程序後，從事打零
    工，每月收入有約20,000元，無領取任何政府補助等語，並
    有新北市社會福利資格土城區、財產及收支狀況說明書、財
    政部北區國稅局107至109年度綜合所得稅各類所得資料清單
    、勞工保險被保險人投保資料表、新北市政府社會局110年9
    月13日新北社助字第1101754349號函暨所附補助明細資料、
    111年3月30日新北社助字第1110598979號函暨所附補助明細
    資料、勞動部勞工保險局111年3月31日保普生字第11110049
    340號函（見消債清76卷第35至45頁、消債清139卷第53、11
    1至112、125至127、155頁、司執消債清卷第122至123頁、
    本院卷第61至63、65頁）為證，應可堪信屬實。是聲請人自
    開始清算程序迄今之收入總額為300,000元（計算式：20,00
    0 ×9月）。又聲請人主張自開始清算程序後迄今，個人每月
    生活必要支出17,516元，核與消債條例第64條之2第1項、第
    43條第7項、消債條例施行細則第21條之1第3項規定相符，
    應為可採。是本件聲請人自本院裁定開始清算程序後有固定
    收入，並扣除其每月必要生活費用後仍有餘額22,356元（計
    算式：300,000－17,516元×9月＝22,356元），符合消債條例
    第133條前段「法院裁定開始清算程序後，債務人有薪資、
    執行業務所得或其他固定收入，扣除自己及依法應受其扶養
    者所必要生活費用之數額後仍有餘額」規定。
３、本件債務人係於110年3月18日具狀聲請清算（然因未經實質
    協商而逕為聲請，依法視為聲請法院調解），嗣經本院裁定
    於110年11月10日上午10時開始清算程序，而依聲請清算時
    之財產及收入狀況說明書所載，其聲請清算前二年（即108
    年3月18日至110年3月17日）每月收入約為20,000元（見本
    院卷第225至226頁、本院110年度消債清字第139號110年11
    月10日裁定理由欄三、㈡、３）、必要生活支出為17,516元（
    包含：膳食費6,500元、水電瓦斯500元、勞健保費1,016元
    、交通費650元、電話費1,100元、房租7,750元等，見本院
    卷第226頁、本院本院110年度消債清字第139號110年11月10
    日裁定理由欄三、㈡、２）。是聲請人聲請清算前2年間可處
    分所得扣除必要生活費用之數額後，尚有餘額59,616元（計
    算式：可處分所得20,000元×24月－必要生活支出17,516元×2
    4月＝59,616元），而本件債權人均未於清算執行程序受償，
    此有本院111年2月9日110年度司執消債清字第223號裁定（
    見司執消債清卷第156至157頁反面）為憑，是債務人前開餘
    額顯已高於全體債權人於本件清算程序中受分配總額，且債
    務人未證明有經全體普通債權人同意免責之情形，揆諸前揭
    規定，債務人有消債條例第133條所定之不免責事由。
㈡、債務人無消債條例第134條不免責之事由：
１、消費者依清算程序清理債務，於程序終止或終結後，為使其
    在經濟上得以復甦，以保障其生存權，除本條例另有不予免
    責之規定外，例如：第134條、第135條等，就債務人未清償
    之債務採免責主義，消債條例第132條立法理由參照。是消
    債條例係以免責主義為原則，不免責為例外，倘債權人主張
    債務人有消債條例第134條各款所定不免責之情事，即應由
    債權人就債務人有合於上開各款要件之事實，提出相當之事
    證證明之。然本院依職權請債權人表示意見，除債權人板信
    商業銀行股份有限公司、普羅米斯顧問股份有限公司外，其
    餘債權人均具狀表明不同意債務人免責等語，此有本院111
    年3月24日函、送達證書、債權人陳報債權、陳述意見狀（
    見本院卷第21、29至59、101至103、69至75、199、97至99
    、201至205、77至79、191、87至89、109至111、67、91至9
    5、193至195、113、105至107、81至86、197、115、213、1
    17至127、129至149頁）在卷可稽。
２、消債條例第134條部分：
⑴、參消債條例第134條修正理由，第2款所定不免責事由，須以
    債務人故意為該款所列行為，侵害債權人之權益為要件，爰
    修正該款，增列債權人受有損害，為該款不予免責之客觀要
    件。又為求明確，明定債務人主觀上須故意為之，法院始應
    為不免責之裁定。同條第4款所定不免責事由在避免債務人
    於其經濟狀況不佳之情形下，猶恣意揮霍、投機，並隨即聲
    請清算，使債權人無端受害。而為免過苛，法院依本款為不
    免責裁定，應以債務人於聲請清算前2年內，因消費奢侈商
    品或服務、賭博或其他投機行為，所負債務之總額，是否已
    逾聲請清算時無擔保及無優先權債務之半數為判斷，即為已
    足。又債務人違反同條第8款所列法定真實陳述、提出、答
    覆、說明、移交、生活儉樸、住居限制及協力調查等義務，
    必須造成債權人受有損害，或對於程序順利進行發生重大影
    響，法院始應為不免責之裁定。
⑵、債務人除清算程序所提出之資料外，並提出消費者債務清理
    陳報狀陳明聲請清算前二年支出，且於111年6月29日訊問期
    日到院陳明110年聲請清算前2年（即108年3月18日至110年3
    月17日）迄今之支出如聲請清算時之書狀所載（見本院卷第
    225至226頁）。另就債務人110年聲請清算前2年迄今之收入
    ，除提出新北市社會福利資格土城區、財產及收支狀況說明
    書、財政部北區國稅局107至109年度綜合所得稅各類所得資
    料清單、勞工保險被保險人投保資料表、新北市政府社會局
    110年9月13日新北社助字第1101754349號函暨所附補助明細
    資料、人壽商業保險同業公會保險業通報作業資訊系統資料
    查詢結果表（見消債清76卷第35至45頁、消債清139卷第53
    、111至112、125至127、155頁、司執消債清卷第122至123
    、118頁）為證，且經本院依職權查詢聲請人勞保資料、函
    詢新北市政府社會局之回覆結果（見本院卷第61至63、65頁
    ），可見債務人已清楚向本院陳明其財務狀況，堪認債務人
    並無故意隱匿收入或有隱匿財產等情事。
⑶、又本院依職權調閱債務人自108年1月1日起至111年6月23日止
    入出境資訊連結作業資料，查無債務人出境之紀錄，此有其
    入出境資訊連結作業查詢結果在卷可稽（見本院卷第209至2
    11頁），是債務人不構成消債條例第134條第4款所規定之事
    由。
３、債權人既未具體說明或提出相當事證證明（部分債權人僅提
    出92至96年間消費明細），依本院復查債務人並無有何消債
    條例第134條所列各款之不免責事由，自難認債務人有消債
    條例第134條各款所定之情事，則債權人所為前開主張，係
    屬無據。　　　　
五、綜上所述，債務人既有消債條例第133條不應免責之事由，
    復未經普通債權人全體同意其免責，揆諸首揭規定，本件聲
     請人應不免責，爰裁定如主文。
六、另債務人因消債條例第133條之情形，受不免責之裁定確定
    後，繼續清償達該條規定之數額（即上開聲請清算前2年間
    可處分所得扣除自己及依法應受其扶養者所必要生活費用之
    餘額59,616元），且各普通債權人受償額均達其應受分配額
    時，依消債條例第141條規定，債務人得再聲請法院裁定免
    責。又法院為不免責之裁定確定後，債務人繼續清償債務，
    而各普通債權人受償額均達其債權額之20％以上者，依消債
    條例第142條規定，可再行聲請法院裁定免責，附此敘明（
    本件債務人依各該規定清償之數額如附表所示）。
中　　華　　民　　國　　111 　年　　8 　　月　　17　　日
                民事第三庭  法　官　饒金鳳
以上正本係照原本作成。
如對本裁定抗告須於裁定送達後10日內向本院提出抗告狀，並繳
納抗告費新臺幣1,000元。　
中　　華　　民　　國　　111 　年　　8 　　月　　18　　日
                            書記官　廖美紅
　　　　　　　　　　　　　　
附表：（新臺幣，元以下四捨五入） 111年度消債職聲免字第60號      編號 債權人 債權 總額 債權 比例 債務人依消債條例第133條規定所應清償之最低數額（即59,616元×公告債權比例） 債務人依消債條例第142條所定應清償之債權額20％ 1 合作金庫商業銀行股份有限公司 72,604元  0.71％ 424元  14,521元  2 第一商業銀行股份有限公司 466,503元  4.57％ 2,727元  93,301元  3 華南商業銀行股份有限公司 326,497元  3.20％ 1,908元  65,299元  4 台北富邦商業銀行股份有限公司 853,588元  8.37％ 4,989元  170,718元  5 國泰世華商業銀行股份有限公司 710,735元  6.97％ 4,154元  142,147元  6 臺灣中小企業銀行股份有限公司 85,417元  0.84％ 499元  17,083元  7 板信商業銀行股份有限公司 199,722元  1.96％ 1,167元  39,944元 8 聯邦商業銀行股份有限公司 1,799,475元  17.64％ 10,518元  359,895元  9 遠東國際商業銀行股份有限公司 2,138,077元  20.96％ 12,497元  427,615元  10 台新國際商業銀行股份有限公司 202,429元  1.98％ 1,183元  40,486元  11 中國信託商業銀行股份有限公司 852,146元  8.36％ 4,981元  170,429元 12 普羅米斯顧問股份有限公司 債讓予良京實業股份有限公司 　    13 良京實業股份有限公司 1,126,981元  11.05％ 6,587元  225,396元  14 磊豐國際資產管理股份有限公司 191,048元  1.87％ 1,117元  38,210元  15 新光行銷股份有限公司 917,052元  8.99％ 5,360元  183,410元  16 新加坡商艾星國際有限公司台灣分公司 256,947元  2.52％ 1,502元  51,389元  合計  10,199,221元  100％ 59,616元  2,039,844元